【裁判字號】    96,易,1123
【裁判日期】    970229
【裁判案由】    詐欺
【裁判全文】
臺灣板橋地方法院刑事判決              96年度易字第1123號
聲  請  人  臺灣板橋地方法院檢察署檢察官
被      告  甲○
上列被告因詐欺案件，經檢察官聲請簡易判決處刑（95年度偵字
第10166 號），並經同署移送併辦（97年度偵字第4377號），被
告否認犯罪，本院認為不宜以簡易判決處刑（本院原案號：95年
度簡字第4552號），改依通常程序判決如下：
    主  文
甲○無罪。
    理  由
一、本件聲請簡易判決處刑意旨略以：被告甲○於民國87年10月
    25日，在臺北縣中和市○○路703 巷1 號其所經之麵攤內，
    自任會首，召集互助會，每會新台幣（下同）2 萬元，每月
    開標一次，採內標制，會期自87年10月25日起，至89年6 月
    25日止，甲○明知綽號「海產嫂」之乙○○○並未加入其召
    集之互助會，竟意圖為自已不法所有，至少在前述互助會會
    單中虛列「海產嫂」為會員之詐術方式，使丙○○○等會員
    陷於錯誤，按月繳交會款，足生損害丙○○○等會員，嗣丙
    ○○○於89年2 月25日得標，甲○無力給付丙○○○得標會
    款，簽發交付面額分別為34萬及4 萬9 千4 百元本票各1 紙
    ，惟屆期亦未兌現，丙○○○始知受騙。因認被告甲○涉犯
    有刑法第339 條第1 項詐欺取財罪嫌云云。
二、按刑法第339 條第1 項詐欺取財罪，其犯罪構成要件必以行
    為人在主觀上具有意圖為自己不法所有之詐欺犯意，在客觀
    上必行為人施用詐術，使他方（本人或第三人）陷於錯誤而
    交付財物始足當之。茍行為人在主觀上並無具有意圖為自己
    不法所有之詐欺犯意，在客觀亦未施用詐術，自難遽論其以
    詐欺罪責。本件訊據被告甲○固供承其有於前開時地召集互
    助會，自任會首，每會2 萬元，每月開標一次，採內標制，
    會期自87年10月25日起，至89年6 月25日止等情事，並供稱
    其本人有用「海產嫂」的名義列為互助會會員，惟堅決否認
    有詐欺取財之犯行，辯稱：1 、在其召集本案互助會之前即
    85年間，因其有積欠告訴人丙○○○六合彩賭金四十餘萬元
    ，因其無法償還，惟綽號「海產嫂」（即乙○○○）同情其
    本人，要其女兒標會，借其款項二十餘萬元。故其於87年10
    月25日召集互助會時，便在會單上將「海產嫂」列為會員，
    由其本人代繳一會會款，以便將來能夠標得會款，償還「海
    產嫂」女兒所借其本人之前開款項二十餘萬元。2 、嗣其積
    欠海產嫂女兒部分的借款，在其本人收取會首款項時，已經
    陸續清償完畢。迄至目前為止，其本人並未用「海產嫂」的
    名義標取會款，該「海產嫂」之會員仍是活會。3 、其本人
    並非故意將「海產嫂」虛列在其招集的互助會單要詐騙其他
    互助會員。其所招集的本案互助會連同其本人會首是21會，
    迨標到第18會時其才沒有能力繳納該「海產嫂」的會款，之
    前的17會，其他會員有標到互助會時，其本人都有給付「海
    產嫂」該部分的會款。其本人並未冒標或偷標，也沒有詐騙
    告訴人丙○○○互助會款項，各等語。
三、本院認被告不構成詐欺取財罪之理由如下：
1、按本件檢察官起訴書係記載指稱：「被告甲○明知綽號「海
   產嫂」之乙○○○並未加入其召集之互助會，竟意圖為自已
   不法所有，至少在前述互助會會單中虛列「海產嫂」為會員
   之詐術方式，使丙○○○等會員陷於錯誤，按月繳交會款，
   」云云。然依刑法第210 條之偽造私文書罪，以無製作權人
   而捏造他人名義製作該文書為構成要件，如行為人對於此種
   文書本有製作權，縱令其製作之內容虛偽，亦難論以該條之
   罪。又我國民間互助會，係由會首招募會員參加而成立，並
   由會首製作會單（互助會簿），記載會員姓名及相關事項，
   交由會員收執以為憑信，會單上所列會員姓名，僅在識別會
   員為何人，而非表示會員本人簽名之意思，尚與所謂之署押
   有間，故會首在其有權製作之會單（互助會簿）上縱有虛列
   他人姓名為會員，乃屬內容不實，並非冒用他人名義製作，
   不能論以刑法第210 條之偽造私文書罪；最高法院著有92年
   度台上字第7219號刑事判決可資參照。是依檢察官起訴書所
   載被告甲○既係互助會會首，則其於互助會會單中虛列「海
   產嫂」為會員一節，揆諸前開最高法院判決所示說明，因被
   告甲○係有權製作，縱令其製作之內容虛偽（即於互助會會
   單中虛列「海產嫂」為會員），亦難論以該刑法第210 條之
   偽造私文書罪。
2、本件如依被告甲○於前開辯解所述，其雖將「海產嫂」列於
   互助會會單，然均有代該「海產嫂」之互助會會員繳納會款
   ，則被告甲○並無意圖為自己不法之所有，對於告訴人楊錢
   秀施用詐術詐取款項，自難遽論被告甲○以前開刑法第339
   條第1 項詐欺取財罪責。
3、依檢察官起訴書所載，告訴人丙○○○按月繳交會款，係因
   告訴人丙○○○為被告甲○所招集之互助會會員，則告訴人
   丙○○○按月繳交會款，係盡其互助會會員之義務，按月應
   繳互助會活會會款之義務，並非因被告甲○施用詐術所致，
   故此部份亦難遽認被告甲○以前開刑法詐欺取財罪責。
4、依告訴人丙○○○先則於95年1 月24日偵查供稱：「我跟她
   （被告甲○）的互助會，最後三會我要去標會時，才發現她
   已經將我的會標走了。她寫二張本票給我，金額分別為49400
   元及340000元本票。」，「（問：如何證明被告有冒標？）
   我現在沒辦法提出相關證明。」（94年度交查字第2169號偵
   查卷第12頁）。嗣於95年2 月21日偵查供稱：「（問：你有
   無去標會？）我有時去看開標，但我並未標會，至89、2 月
   間我去標會，有標到會，但莊甲○未給我得標會款，莊甲○
   開本票二張（面額分別為34萬元及4 萬9 千4 百元正）予我
   ，但到期並未支付，我有到法院聲請支付命令裁定，並聲請
   強制執行，但還是未拿到錢。」，「（問：莊甲○如何詐騙
   ？）莊甲○不給付得標會款。參加互助會是因為莊甲○與我
   是鄰居，我們已認識很久，我是因為相信她（莊甲○）才會
   參加她的互助會。」等各語（同上偵查卷第18頁）。是由告
   訴人丙○○○先則供稱被告甲○有將其互助會標走，後則供
   稱，其本人有標到互助會，但被告甲○不給付其得標之互助
   會會款。可見告訴人丙○○○供述關於被告是否有標取其互
   助會會款一節，前後供述不一，自難採信。而且告訴人丙○
   ○○亦自承並無法提出證據證明被告有冒標之情事，亦如上
   述。綜上所述，自難遽論被告確犯有何詐欺取財罪犯行至明
   。
5、綜上所述，本案檢察官並未積極舉證證明被告甲○確有對於
   告訴人丙○○○施用詐術，使告訴人丙○○○陷於錯誤而交
   付財物或互助會會款之情事，核與前開刑法第339 條第1 項
   詐欺取財罪之構成要件自有未合；此外又查無其他積極事證
   足認被告確犯有何罪行，因不能證明被告犯罪，自應諭知其
   無罪之判決。
四、本件被告甲○既經判決無罪，已如前述；則同署檢察官移送
    併案之97年度偵字第4377號被告甲○偽造「海產嫂」名義填
    謝標單，使告訴人丙○○○等活會會員陷於錯誤交付活會款
    項，而認被告另涉犯刑法第339 條第1 項詐欺取財罪與刑法
    第261 條、210 條行使偽造私文書罪等部分，自無與前開判
    決無罪部分有修正前牽連犯裁判上一罪之關係，自屬無從併
    辦，本院自無從併案審理，故該併案部分自應退回檢察官另
    行依法妥適偵查，併予敘明。
據上論斷，應依刑事訴訟法第452 條、第301 條第1 項前段，判
決如主文。
本案經檢察官連思藩到庭執行職務。
中    華    民    國    97    年    2     月    29    日
                  刑事第二庭    審判長法  官 王復生
                                      法  官 楊千儀
                                      法  官 陳坤地
上列正本證明與原本無異。
如不服本判決，並應於送達後十日內敘明上訴理由，向本院提出
上訴狀。
                                      書記官 林壯隆
中    華    民    國    97    年    3     月    4     日


司法院資訊處製作；財團法人民間司法改革基金會備份。
